【裁判字號】    99,簡上,242
【裁判日期】    990805
【裁判案由】    確認本票債權不存在
【裁判全文】
臺灣高雄地方法院民事判決             99年度簡上字第242號
上  訴  人  甲○○
上  訴  人  泰王計程車有限公司
上  一  人
法定代理人  乙○○
訴訟代理人  丙○○
上列當事人間請求確認本票債權不存在事件，上訴人對於民國99
年4 月20日本院鳳山簡易庭98年度鳳簡字第1157號第一審簡易判
決均提起上訴，本院於99年7月22日言詞辯論終結，判決如下：
    主  文
兩造上訴均駁回。
第二審訴訟費用由兩造各自負擔。
    事實及理由
一、上訴人甲○○起訴主張：甲○○自民國82年1 月18日起以自
    備車輛（下稱系爭車輛）靠行上訴人泰王計程車有限公司（
    下稱泰王公司）營業，除繳納權利金新台幣（下同）10萬元
    、證照費3,000 元及電台押金1 萬元外，每月並額外支付服
    務費，泰王公司曾將電台押金部分退還，惟甲○○另於86、
    87年間再次繳交電台押金1 萬元。嗣因景氣低迷，甲○○積
    欠泰王公司服務費及保險費共計53,800元，泰王公司遂要求
    甲○○於97年9 月27日簽發票面金額53,800元、未載到期日
    、免除作成拒絕證書、票號WG0000000 號之本票1 紙（下稱
    系爭本票），作為上開積欠費用之擔保，甲○○事後已陸續
    清償1 萬多元，僅餘41,010元未清償。又甲○○已未再靠行
    泰王公司，泰王公司自應將權利金10萬元、證照費3,000 元
    及電台押金1 萬元退還甲○○，且泰王公司就92年間代甲○
    ○領取之政府補助油票變賣款仍有1,910 元未歸還，另泰王
    公司強行為甲○○加保意外險，致甲○○無力繳納而無法驗
    車，進而遭處逾期檢驗罰鍰1,700 元，此罰鍰亦應由泰王公
    司負擔，以上開泰王公司應返還甲○○之權利金、證照費、
    電台押金、油票變賣款及罰鍰與甲○○積欠泰王公司之款項
    相抵銷後，泰王公司對甲○○已無債權存在。爰提起本件訴
    訟，聲明請求確認泰王公司所持有甲○○簽發之系爭本票之
    票據債權不存在。
二、泰王公司則以：甲○○係因積欠系爭車輛靠行期間之各項費
    用共計53,800元，乃簽立系爭本票作為擔保，事後雖有清償
    一部分，然迄至98年6 月3 日止仍有41,010元未清償。又泰
    王公司僅曾向甲○○收取電台押金1 次，且已退還甲○○，
    權利金部分則無收取記錄，證照費用依約亦無須退還；另甲
    ○○本即應將保險等費用結清，泰王公司始會歸還車籍資料
    以利驗車，甲○○無法驗車乃自身行為所致，自不得請求泰
    王公司給付逾期罰鍰；再92年政府所補助之油票均印製有車
    號，僅能供原車使用，泰王公司根本無法使用，故甲○○所
    為抵銷之抗辯均屬無據等語，資為抗辯。
三、原審經審理結果，確認泰王公司就系爭本票超過31,010元及
    自98年10月9 日起至清償日止按年利率5%計算之利息之債權
    不存在，而駁回甲○○其餘之請求。甲○○、泰王公司均提
    起上訴，甲○○上訴聲明：(一)原判決不利於甲○○部分廢棄
    。(二)上開廢棄部分，確認泰王公司就系爭本票在31,010元及
    自98年10月9 日起至清償日止按年利率5%計算之利息之範圍
    內之債權亦不存在；泰王公司上訴聲明：(一)原判決不利於泰
    王公司部分廢棄。(二)上開廢棄部分，甲○○在第一審之訴駁
    回。甲○○、泰王公司於本院就其被訴部分之答辯聲明均為
    ：上訴駁回。
四、兩造不爭執事項：
  (一)甲○○前因積欠泰王公司靠行服務費、電台費及保險費等共
    計53,800元，乃於97年9 月27日簽發系爭本票與泰王公司，
    目前系爭本票仍由泰王公司持有。
  (二)甲○○迄今尚積欠泰王公司靠行服務費、電台費及保險費用
    合計41,010元。
五、本件爭點為甲○○主張以權利金10萬元、證照費3,000 元、
    電台押金1 萬元、油票變賣款1,910 元及逾期檢驗罰鍰1,70
    0 元與泰王公司之系爭本票債權互相抵銷，是否有據，茲分
    述本院之判斷如下：
  (一)甲○○主張泰王公司當初有向其收取權利金10萬元一節，為
    泰王公司所否認，甲○○復未提出任何足資證明泰王公司確
    有收受權利金之證據，則其此部分之主張，委無可採。
  (二)甲○○另主張泰王公司向其收取證照費3,000 元之情，並提
    出費用繳納卡為證（原審卷第67頁背面），固為泰王公司所
    不爭執，惟以此屬使用無線電、車隊辨識標誌及制服之費用
    ，無退還義務等語置辯。經查，觀之兩造簽訂之靠行契約約
    定內容（見原審卷第81頁），並無有關退還證照費之約定，
    且此筆費用既名為證照費，自文義解釋即為提供證照之使用
    費用，不具擔保性質，依常情並無退還之理，是泰王公司此
    部分抗辯，洵屬有據，甲○○主張泰王公司負有退還證照費
    之義務云云，不足採信。
  (三)甲○○又主張其曾於82年間及86、87年間繳納電台押金各1
    萬元予泰王公司，泰王公司事後僅退還1 萬元等情，業據提
    出費用繳納卡為證（見原審卷第65頁背面、第67頁背面），
    泰王公司對於上開費用繳納卡之真正固不爭執，惟以甲○○
    於85年間以舊卡遺失為由要求補發新卡，並要求在新卡上登
    載押金部分，乃將押金之記載轉登於新卡上，甲○○並未再
    次繳交押金等語置辯。經查，甲○○所提出之82至84年度費
    用繳納卡及85至88年度費用繳納卡上，均有押金1 萬元之註
    記一節，業經本院查核屬實；且甲○○陳稱其係於86、87年
    間重新裝機時再次繳交押金等語，核與其於82年間靠行泰王
    公司時亦有繳納押金之情節相符；加以泰王公司人員於上開
    2 份費用繳納卡上，就甲○○各月應繳納之管理費、服務費
    、各期之燃料費之金額均有詳為登載並加註日期、蓋章，顯
    見泰王公司人員為登載時均甚為慎重，如甲○○於86、87年
    間並未繳納押金1 萬元，泰王公司人員豈有於85至88年度費
    用繳納卡上為此登載並蓋章之理？況且，甲○○於本件訴訟
    進行中，仍能提出82至84年度之費用繳納卡，足認泰王公司
    抗辯甲○○遺失82至84年度之費用繳納卡云云，與事實相違
    ，不足採信。綜上，甲○○主張其有於86、87年間再次繳納
    電台押金1 萬元等語，堪予採信；而泰王公司既自承僅曾於
    86年9 月3 日退還甲○○押金1 萬元，該筆押金為82年間收
    取者等語在卷，則泰王公司尚未將甲○○於86、87年間繳交
    之電台押金退還一節，堪予認定。從而，甲○○主張泰王公
    司積欠其電台押金1 萬元未返還等情，即屬可採。
  (四)至甲○○主張泰王公司尚積欠其油票變賣款1,910 元一節，
    ，為泰王公司所否認。經查，交通部為因應嚴重急性呼吸道
    症候群疫情，於92年6 月1 日制定補貼計程車客運業油券發
    放作業規定，明定補貼對象為92年6 月1 日當日各監理所登
    記列管牌照在案之計程車，每輛車補貼500 公升95無鉛汽油
    （發給25公升油券20張），計程車公司所屬計程車應由公司
    負責人代為申領，計程車負責人應於發放油券時，由領取駕
    駛在車輛清冊上加蓋印章及填註領取日期，於92年6 月20日
    將車輛清冊送回監理所等節，有交通部公路總局高雄區監理
    所99年3 月16日高監運字第0990010752號函暨所檢送之高雄
    區監理站辦理補貼計程車客運業油券發放作業規定在卷可稽
    （見原審卷第57至63頁）；又上述計程車油券補助案所發放
    之油券，其上須事先印製車號，僅限於該車號之計程車使用
    一節，亦有泰王公司提出之因應計程車受SARS影響補貼油券
    作業Q&A 在卷可稽（見原審卷第79頁）；則由上開補貼計程
    車客運業油券發放作業規定及補貼油券作業Q&A 之內容，堪
    認泰王公司抗辯當時所發放之油券均載有計程車車號，依規
    定應隨車使用等語屬實，得予採信。再泰王公司陳稱發給油
    券係依監理處造冊，提供予司機蓋章領取，事後將表冊交還
    監理處等語，核與上開高雄區監理站辦理補貼計程車客運業
    油券發放作業規定相符，甲○○亦自承有在該表冊上為簽收
    行為（僅爭執係領取現金而非油券），甲○○既已在表冊上
    為簽收行為，則其就並未受領表冊上所載物品一節，即應負
    舉證之責，惟甲○○並未提出任何證據以實其說，是甲○○
    主張泰王公司積欠油票變賣款1,910 元云云，不足採信。
  (五)甲○○復主張其無力支付泰王公司要求加保之意外加重險，
    致逾期驗車，遭處罰鍰1,700 元，應由泰王公司負賠償之責
    等情，亦為泰王公司所否認，並以逾期驗車係甲○○未繳清
    相關費用所致，不應由泰王公司負擔等語置辯。經查，辦理
    計程車驗車事宜須出具強制責任保險資料、行車執照及計程
    表，其中行車執照及計程表均歸計程車駕駛人保管之情，業
    據泰王公司陳明在卷，甲○○對此並未爭執，堪認屬實。而
    強制汽車責任保險契約，亦屬私法契約，強制汽車責任保險
    法並無限制僅能由計程車公司或車行為靠行車輛投保之規定
    ，則甲○○本得自行投保強制汽車責任險，進而持強制汽車
    責任險保險資料及行車執照、計程表辦理驗車事宜甚明，是
    甲○○主張其遭處逾期檢驗罰鍰乃可歸責於泰王公司之事由
    所致，應由泰王公司負賠償責任云云，洵屬無據。
六、綜上所述，甲○○對於泰王公司並無權利金10萬元、證照費
    3,000 元、油票變賣款1,910 元及逾期檢驗罰鍰1,700 元之
    債權存在，泰王公司僅負有返還電台押金1 萬元之義務，經
    與甲○○積欠款項41,010元相扣抵後，泰王公司對甲○○仍
    有31,010元之債權存在。從而，甲○○訴請確認泰王公司就
    系爭本票超過31,010元及自98年10月9 日起至清償日止按年
    利率5%計算之利息之債權不存在部分，為有理由，應予准許
    超逾此範圍之請求，為無理由，不應准許。原審就上開不應
    准許部分，為甲○○敗訴之判決，就應准許部分，為泰王公
    司敗訴之判決，並無不合，甲○○、泰王公司上訴意旨指摘
    原判決不當，求予廢棄改判，均無理由，應均予駁回。
七、結論：甲○○、泰王公司之上訴均無理由，依民事訴訟法第
    436 條之1 第3 項、第449 條第1 項、第78條，判決如主文
    。
中    華    民    國    99    年    8     月    5     日
                    民事第六庭審判長  法  官  楊國祥
                                      法  官  林書慧
                                      法  官  黃悅璇
中    華    民    國    99    年    8     月    5     日
                                      書記官  何慧娟
正本係照原本作成。
本判決不得上訴。

司法院資訊處製作；財團法人民間司法改革基金會備份。
